【裁判字號】    95,保險上易,2
【裁判日期】    950606
【裁判案由】    給付保險金
【裁判全文】
臺灣高等法院高雄分院民事判決       95年度保險上易字第2號
上  訴  人  國泰人壽保險股份有限公司
法定代理人  乙○○
訴訟代理人  李明益律師
            啟夫律師
被上訴人    甲○○
上列當事人間請求給付保險金事件，上訴人對於民國95年3 月6
日臺灣高雄地方法院94年度保險字第9 號第一審判決提起上訴，
本院於95年5 月30日言詞辯論終結，判決如下：
    主  文
上訴駁回。
第二審訴訟費用由上訴人負擔。
    事實及理由
一、被上訴人起訴主張：伊於民國83年9 月23日及84年9 月6 日
    ，分別與上訴人簽訂國泰美滿人生312 終身壽險契約，約定
    保險期間均自簽約日起至終身，並均附加傷害保險附約（下
    稱傷害保險附約），保險金額分別為新台幣（下同）38萬元
    及200 萬元。另訴外人高雄銀行股份有限公司於89年5 月30
    日與上訴人簽訂國泰福利團體傷害保險契約（下稱團體傷害
    保約），保險金額200 萬元。伊為上開保險契約之被保險人
    及受益人。嗣伊於保險期間內之92年3 月19日晚上8 時57分
    許，騎乘機車行經高雄縣岡山鎮○○○路與岡山南路口時，
    因發生車禍而受有左側橈骨骨折、左側尺骨鷹嘴突粉碎性骨
    折之傷害。經治療後，仍存有左側鷹嘴突粉碎性骨折術後併
    骨癒合不良，永久性僵硬，關節機能永久性喪失，併左肘關
    節不能隨意識活動之結果，而得依上開保險契約請求1,414,
    000 元之保險金，然遭上訴人拒絕理賠。爰依保險契約之法
    律關係，提起本訴，並聲明求為命上訴人給付1,414,000 元
    及加計自起訴狀繕本送達翌日起算法定遲延利息之判決。
二、上訴人則以：被上訴人雖因上開車禍受有左側橈骨骨折、左
    側尺骨鷹嘴突粉碎性骨折之傷害，但經診療結果，其左肘關
    節伸屈屈曲範圍分別為-25 度至85度、-30 度至100 度，並
    非完全喪失機能，且其屈曲範圍亦因診療結果而有漸為進步
    之情形，故與保險契約約定「關節機能之喪失係指關節永久
    完全僵硬或關節不能隨意識活動」之要件不符，伊自無理賠
    義務等語，資為抗辯。
三、原審經審理結果，准被上訴人全部請求，上訴人提起上訴，
    並於本院聲明：(一)原判決廢棄。(二)被上訴人在第一審之訴駁
    回。(三)第一、二審訴訟費用由被上訴人負擔。被上訴人則聲
    明：(一)上訴駁回。(二)第二審訴訟費用由上訴人負擔。
四、兩造爭執及不爭執事項：
  (一)不爭執部分：
  1.被上訴人為系爭傷害保險附約及團體傷害保約之被保險人及
    受益人。其中傷害保險之保險金額分別為38萬元及200 萬元
    ，而團體傷害保約之保險金額則為200 萬元。又傷害保險附
    約給付表第4 級第17項殘廢保險金給付比率為30﹪，團體傷
    害保約部分則為35﹪，有各該傷害保險附約及團體傷害保約
    在卷可稽。
  2.被上訴人於92年3 月19日晚上8 時57分許，騎乘機車行經高
    雄縣岡山鎮○○○路與岡山南路口時，因發生車禍而受有左
    側橈骨骨折、左側尺骨鷹嘴突骨骨折併癒不全之傷害，有高
    雄長庚紀念醫院及劉光雄醫院出具之診斷證明書、高雄縣警
    察局道路交通事故證明書在卷可憑。
  3.若被上訴人之主張有理由時，上訴人應給付之金額如原判決
    所示。
  (二)爭執部分：
  1.被上訴人之受傷情形是否符合系爭保險契約給付表規定第4
    級第17項別之1 上肢3 大關節中之1 關節之機能永久完全喪
    失之要件。
五、依系爭保險給付表內第4 級第17項所列之殘廢程度係指：「
    1 上肢3 大關節中之1 關節之機能永久完全喪失」而言。而
    該附表1 、2 附註第5 點亦記載：「關節機能之喪失係指關
    節永久完全僵硬或關節不能隨意識活動。」有兩造所不爭執
    之該給付表在卷可稽。經查：
  (一)本件被上訴人因車禍受有左側橈骨骨折、左側尺骨鷹嘴突骨
    骨折併癒不全之傷害，經高雄長庚紀念醫院為橈骨尺骨近端
    粉碎性骨折手術後，其左肘關節之伸屈屈曲範圍於93年2 月
    2 日檢查結果為-25 度至85度（60度），同年5 月13日檢查
    結果則為-30 度至100 度（70度），目前治療已終止等情，
    有該院診療結果摘錄報告在卷可稽，並為上訴人所不爭執。
    又經原審函查結果，該院表示被上訴人經手術後，左肘關節
    永久性不能隨意識活動，且有不穩定現象，亦有該院94年9
    月2 日（94）長庚院高字第481044號函在卷可憑。則被上訴
    人之左肘關節在上開能活動之角度範圍內，雖可隨意識活動
    而尚未完全喪失機能，但在上開能活動角度範圍外部分，既
    已屬不能隨意識活動，自係符合系爭保險契約殘廢程度之定
    義。
  (二)上訴人雖抗辯上開殘廢程度之定義，係指關節完全不能隨意
    識活動而言，而被上訴人之關節既仍有一定角度之活動能力
    ，應僅屬遺存顯著運動障害，而非關節喪失機能，此從勞工
    保險係以第11級之普通傷病核發被上訴人殘廢給付可得佐證
    等語。然查，系爭保險契約就殘廢之定義既已明白約定為「
    1 上肢3 大關節中之1 關節之機能永久完全喪失」而並未如
    勞工保險條例之殘廢給付標準表中將殘廢程度區分為「喪失
    機能：指關節完全強直或完全麻痺狀態」、「顯著運動障害
    ：喪失生理運動範圍1/2 以上」及「運動障害：喪失生理運
    動範圍1/3 以上」之程度，則自無援引勞保殘廢給付之定義
    為適用之依據。再者，保險法第54條第2 項規定，保險契約
    之解釋，應探求契約當事人之真意，不得拘泥於所用之文字
    ；如有疑義時，以作有利於被保險人之解釋為原則。而上開
    契約文義既未就關節喪失機能之程度為區別，既明白約定僅
    以「關節永久完全僵硬」或「不能隨意識活動」兩者中符合
    其中一項即可，則就其解釋而言，縱有疑義，依上開條文規
    定，亦應解為只要關節有部分不能隨意識活動之情形即屬之
    ，不以全部關節不能隨意識活動為要件（就不能隨意識活動
    部分，即屬永久完全失機能），否則豈非在被保險人仍有些
    許能隨意識活動之情形時，仍不符合理賠要件，顯與上開應
    作有利於被保險人解釋之原則相違。況經原審向高雄長庚紀
    念醫院函查結果，該院表示關節永久性不能隨意識活動並不
    表示左肘關節完全不能伸屈屈曲，有該院94年11月1 日（94
    ）長庚院高字第4A1260號函在卷可稽，可見被上訴人在上開
    能活動之伸屈屈曲範圍外，確屬不能隨意識活動之情狀。則
    上訴人將殘廢程度再予區分並抗辯應僅限於完全不能隨意識
    活動之抗辯，明顯逾越承保傷害保險之本質，本院尚難為其
    有利之認定。至上訴人雖請求就被上訴人之左肘關節是否已
    符合完全不能隨意識活動再為鑑定，但上訴人既就被上訴人
    之伸屈屈曲範圍在治療終止後受有限制一節並不爭執，則是
    否符合契約約定之文義解釋，即屬本院依職權審酌之法律事
    項，尚無再為鑑定之必要，併予說明。
六、綜上所述，被上訴人主張其殘廢程度符合關節機能永久完全
    喪失之理賠要件，應可採信。上訴人抗辯不符合該要件，並
    不足採。從而，被上訴人本於保險契約之法律關係，請求上
    訴人給付1,414,000 元，及自起訴狀繕本送達翌日即94年3
    月30日起至清償日止，按年息10﹪計算之利息，為有理由，
    應予准許。原審基此判命上訴人如數給付，並無違誤。上訴
    意旨指摘原判決不當，求予廢棄改判，為無理由，應予駁回
    。
七、據上論結：本件上訴為無理由，依民事訴訟法第449 條第1
    項、第78條，判決如主文。
中    華    民    國    95    年    6     月    6     日
                            民事第一庭
                                審判長法官  黃金石
                                法      官  林健彥
                                法      官  林紀元
以上正本證明與原本無異。
本件不得上訴。
中    華    民    國    95    年    6     月    6     日
                                書  記  官  楊茱宜


司法院資訊處製作；財團法人民間司法改革基金會備份。
